臺北高等行政法院判決　　　　　　　　　　　　　　　九十年度訴字第三八七八號
　　　　　　　　　　　　　　　.
　　原　　　告　中國化學製藥股份有限公司
　　代　表　人　甲○○
　　訴訟代理人　乙○○
　　　　　　　　丙○○
　　　　　　　　丁○○
　　被　　　告　經濟部智慧財產局
　　代　表　人　陳明邦（局長）
　　訴訟代理人　張榮興
右當事人間因發明專利申請事件，原告不服經濟部中華民國九十年三月三十日經（九
○）訴字第○九○○六三○五五九○號訴願決定，提起行政訴訟，本院判決如左：
　　主  文
原告之訴駁回。
訴訟費用由原告負擔。
　　事  實
一、事實概要：
    原告於民國八十四年九月二十七日以「一種治療咽喉消腫止痛中藥製劑及其製法
    」向被告申請發明專利，經被告編為第00000000號（下稱系爭案）予以
    審查，不予專利。原告不服，申請再審查，案經被告於八十九年十一月三十日以
    （八九）智專三（四）○二○二一字第八九八七○○一八六八號專利再審查核駁
    審定書為應不予專利之處分。原告不服提起訴願，經遭決定駁回，遂向本院提起
    行政訴訟。
二、兩造聲明：
　(一)原告聲明求為判決：
    訴願決定及原處分均撤銷。
　(二)被告聲明求為判決：
    1.駁回原告之訴。
    2.訴訟費用由原告負擔。
三、兩造之爭點：
    系爭案是否符合專利法規定而應准予發明專利。
  (一)原告主張之理由：
    1.查訴願決定書所載內容與事實不符，按系爭案其特徵在於利用乙醇溶液及丙二
      醇或甘油溶液製備一種咽喉消腫止痛之中藥製劑；而引證案美國專利第000
      0000號為單純將西藥成分溶於乙醇，引證案與系爭案比較，兩者之技術內
      容、特點及功效顯然不同，原訴願決定機關、被告拒予本件發明專利，均未予
      查明事實，顯然違法。
    2.又原告所申請系爭案，為生藥複方如黃柏、薄荷、大青葉、冰片等藥材，先以
      乙醇浸泡，所得浸泡液添加（或不添加）甘油，減壓濃縮乾燥後加入適量丙二
      醇、甘油，最後添加乙醇，混合均勻、過濾；而引證案係有關活性成分（西藥
      成分）保存於乙醇與多元醇的溶液製劑，兩者之技術內容顯然不同；再者，引
      證案與系爭案比較，兩者之技術內容、特點及功效顯然不同。
    3.再者，系爭案所請內容如下，一種治療咽喉消腫止痛中藥製劑之製法，其係先
      將如下生藥組成(1)至(6)分別以十至十五倍用量之百分之五十至九十五乙醇浸泡
      ，取得浸出液，再將浸出液添加或不添加少量甘油，經於溫度攝氏四十至六十
  　　度下減壓濃縮去除部分乙醇及水後，加入適量丙二醇及或甘油，最後添加乙醇
　　　混合均勻後過濾而成，為一項可供產業利用之新發明，依法應准予專利保護。
　　　前述生藥組成內容如下：
　　　(1)黃柏（Phellodenri Cortex 15克）、薄荷（Menthae Folium 15克）、大青
　　　　葉（Folium Isatidis 20克）、冰片（Borneol 4.5克）。
　　　(2)苦參（Sophorae Radix 15克）、白殭蠶（Bombyx Batryticatus 15克）。
　　　(3)兒茶（Gambir 0.75克）、薄荷（Menthae Folium 5克）、元參（ Scrophul
        ariae Radix 1.5克）、山豆根（Menispermi Rhizoma  2.5克）、白殭蠶（
        Bombyx Batryticatus 1.5克）、大青葉（Folium Isatidis  20克）、冰片
       （Borneol 0.25克）。
      (4)鵝不食草（Centipedae Herba 15克）、川芎（ Rhizoma Ligusticin 10克）
        、薄荷（Menthae Folium 30克）、大青葉（ Folium Isatidis 10克）、細
        辛（Asari Herba Cum Radice 5克）、冰片（Borneol 0.2克）。
      (5)梔子（Gardeniae Fructus 7克）、升麻（Cimicifugae Rhizoma 3克）、薄
        荷（Menthae Folium 10克）、赤小豆（Phaseoli Semen 10克）、黃連（ C
        optidis Rhizoma 10克）、雞內金（Corium Stomachichum Galli 2克）。
      (6)青果炭（Qingguo 20克）、黃柏（Phellodenri Cortex  10克）、川貝母（
        Fritillariae Cirrhosae Bullbus 10克）、兒茶（Gambir 10克）、薄荷（
        Menthae Folium 10克）、鳳凰衣（Follicularis Ovi Membrana 5克）、冰
        片（Borneol 5克）。
    4.原告曾經在訴願程序中，主張到被告處陳述意見，以澄清技術事實真相，而原
      訴願決定機關不予採納，顯然違反「行政程序法」及「訴願法」相關規定。
    5.系爭案屬中藥製劑之製造方法發明，為當前鼓勵研發之項目，照理說被告應設
      法加以保護，以獎勵發明。依專利法第三十九條，發明經審查認為無不予專利
      之理由時，應予專利，併予陳明。
　(二)被告主張之理由：
    1.原告指稱：系爭案屬生藥複方而引證案係西藥成份之保存與製劑，兩者技術內
      容、特點及功效顯然不同，原處分機關、原訴願決定機關拒予發明專利，顯有
      違法；另系爭案係有關一種治療咽喉消腫止痛中藥製劑之製法，主要係經由乙
      醇浸泡，再將浸出液減壓濃縮乾燥，並添加適量丙二醇或甘油，最後添加乙醇
      混合均勻過濾而成者；原告曾經在訴願程序中要求現場陳述意見，原訴願決定
      機關未採，顯有違相關規定．．．云云。
　　2.系爭案其特徵在於利用乙醇溶液及丙二醇或甘油溶液製備一種咽喉消腫止痛之
      中藥製劑的製造方法；其以習知技藝之生藥如黃柏、薄荷、大青葉、冰片等藥
      材，以乙醇浸泡，浸泡液添加甘油，濃縮後加入適量丙二醇、甘油，最後添加
      乙醇；而引證案係有關活性成份保存於乙醇與多元醇的溶液製劑之技術內容，
      至於利用乙醇作為生藥材的浸泡萃取液，確是公知技術，並非系爭案首先發明
      ，綜觀系爭案整體技術內容，其萃取藥材是公知技術、萃取液的配方又是習知
      技藝所揭示，故在整體技術內容中，並無任何進步性；至於因複方或單一化合
      物的不同，而據以認定兩者技術不同，亦非妥當，殊不知系爭案訴求重點係在
      『製造方法』，其特徵應在製造方法的新穎性、進步性與產業利用性，三者違
      一不可，而系爭案於萃取浸泡過程皆屬公知技術，另浸泡液以多元醇、乙醇添
      加保存亦屬習知技藝，即使配方有異，亦僅是習知技藝的簡易轉用，被告據以
      認定不具進步性並無偏執，所述理由並不足採。
　　理  由
一、按「稱發明者，謂利用自然法則之技術思想之高度創作。」、「凡可供產業上利
    用之發明，無下列情事之一者，得依本法申請取得發明專利：一、申請前已見於
    刊物或已公開使用者。但因研究、實驗而發表或使用，於發表或使用之日起六個
    月內申請專利者，不在此限。二、有相同之發明或新型申請在先並經核准專利者
    。三、申請前已陳列於展覽會者。但陳列於政府主辦或認可之展覽會，於展覽之
    日起六個月內申請專利者，不在此限。發明係運用申請前既有之技術或知識，而
    為熟習該項技術者所能輕易完成時，雖無前項所列情事，仍不得依本法申請取得
    發明專利。」專利法第十九條、第二十條分別定有明文。
二、查原告於八十四年九月二十七日以「一種治療咽喉消腫止痛中藥製劑及其製法」
    向被告申請發明專利，經被告編為第00000000號予以審查，不予專利。
    原告不服，申請再審查，案經被告於八十九年十一月三十日以（八九）智專三（
    四）○二○二一字第八九八七○○一八六八號專利再審查核駁審定書為應不予專
    利之處分。原告不服提起訴願，經遭決定駁回之事實，有申請發明專利說明書、
    專利申請再審查理由書、被告八十九年十一月三十日（八九）智專三（四）０二
    ０二一字第○八九八七○○一八六八號專利再審查核駁審定書、訴願書、訴願決
    定書分別附於原處分卷、訴願卷可稽，自堪信為真實。
三、原告主張系爭案其特徵在於利用乙醇溶液及丙二醇或甘油溶液製備一種咽喉消腫
    止痛之中藥製劑；而引證案美國專利第0000000號為單純將西藥成分溶於
    乙醇，引證案與系爭案比較，兩者之技術內容、特點及功效顯然不同。又原告所
    申請系爭案，為生藥複方如黃柏、薄荷、大青葉、冰片等藥材，先以乙醇浸泡，
    所得浸泡液添加（或不添加）甘油，減壓濃縮乾燥後加入適量丙二醇、甘油，最
    後添加乙醇，混合均勻、過濾；而引證案係有關活性成分（西藥成分）保存於乙
    醇與多元醇的溶液製劑，兩者之技術內容顯然不同。再者，系爭案所申請內容為
    一種治療咽喉消腫止痛中藥製劑之製法，其係先將如前述生藥組成(1)至(6)分別以
    十至十五倍用量之百分之五十至九十五乙醇浸泡，取得浸出液，再將浸出液添加
    或不添加少量甘油，經於溫度攝氏四十至六十度下減壓濃縮去除部分乙醇及水後
    ，加入適量丙二醇及或甘油，最後添加乙醇混合均勻後過濾而成，為一項可供產
    業利用之新發明，依法應准予專利保護云云。
四、惟查，依原告發明專利說明書所載：本發明係為一種利用醇或含醇水溶液抽提天
    然物，作成醫藥用之咽喉止痛中藥製劑：：含有藥材浸出液之液體製劑，因成份
    多且複雜，常因一部分成份之析出變成混濁或發生沈澱，：：造成製劑品質不穩
    定的因素，且病患使用時容易產生不信任感，而影響治療效果，降低商品價值。
    為解決此問題，本發明係利用添加甘油、丙二醇及乙醇等促進成份以增加溶解度
    ，且製成品經試驗及長時間觀察的結果，其安定性非常高。由上原告發明專利說
    明書所載可知，系爭案其特徵在於利用乙醇溶液及丙二醇或甘油溶液製備一種咽
    喉消腫止痛之中藥製劑的製造方法。引證案美國專利第0000000號則係將
    西藥成分溶於乙醇，為有關活性成份保存於乙醇與多元醇的溶液製劑之技術內容
    ，而原告亦係利用乙醇（即酒精）作生藥材的浸泡萃取液，就原告同以乙醇萃取
    製劑之方法而言，應屬公知技術可以認定。至其萃取液的配方如生藥黃柏、薄荷
    、大青葉、冰片等藥又屬習知技藝，系爭案整體技術內容，尚無進步性。又本件
    發明專利係一種治療咽喉消腫止痛中藥製劑及其製法，其配方內容係屬習知技藝
    ，萃取方法亦非首先發明，其將上述生藥不同組成，以乙醇浸泡，取得浸出液，
    再將浸出液添加或不添加少量甘油，經減壓濃縮，加入丙二醇及或甘油，最後添
    加乙醇混合均勻後過濾，核屬運用申請前既有之技術簡易轉用，而為熟習該項技
    術者所能輕易完成，尚不因本件原告萃取係複方，與引證案係單一化合物不同，
    而認定原告之發明專利申請具有進步性。從而被告以原告本件發明專利申請不具
    進步性，有違專利法第十九條及第二十條第二項之規定不予專利之處分，並無違
    誤，訴願決定予以維持，亦屬妥適。原告訴請撤銷訴願決定及原處分，為無理由
    ，應予駁回。
據上論結，本件原告之訴為無理由，爰依行政訴訟法第九十八條第三項前段判決如主
文。
中　　華　　民　　國　　九十一　　　年　　　一　　　　月　　  三十　　　日
                    臺 北 高 等 行 政 法 院  第  一  庭
                                審 判 長 法  官　鄭忠仁
　　　　　　　　　　　　　　　　　　　　 法　官　楊莉莉
　　　　　　　　　　　　　　　　　　　　 法　官　林金本
右為正本係照原本作成。
如不服本判決，應於送達後二十日內，向本院提出上訴狀並表明上訴理由，如於本判
決宣示後送達前提起上訴者，應於判決送達後二十日內補提上訴理由書（須按他造人
數附繕本）。
中　　華　　民　　國　　九十一　　　年　　　一　　　　月　　  三十　　　日
                                         書記官  賴思華
